【裁判字號】    89,上更(一),490
【裁判日期】    900416
【裁判案由】    偽造文書等
【裁判全文】
臺灣高等法院刑事判決                          八十九年度上更(一)字第四九○號
    上  訴  人  台灣台北地方法院檢察署檢察官
    被      告  丙○○
    選任辯護人  李嘉典
右上訴人因被告偽造文書等案件，不服台灣台北地方法院八十六年度訴字第一二六一
號，中華民國八十六年九月十七日第一審判決（起訴案號：台灣台北地方法院檢察署
八十六年偵字第二二八四五號），提起上訴，本院判決如左：
    主  文
上訴駁回。
    理  由
一、公訴意旨以：被告丙○○承攬中央健康保險局職工福利委員會（下稱健保局職委
    會）員工餐廳，八十五年六月一日私下將該餐廳之經營權轉讓予己○○，八十五
    年六月上旬，被告得悉前向該健保局職委會申請貼補餐廳人力業經核准，並追溯
    自八十五年二月一日起辦理，因其原所僱用之員工離職或無法體檢合格，所餘員
    工無法達到職委會同意支援之作業人力五人，乃意圖為自己不法之所有，乘八十
    五年六月中旬，以向職委會請領八十五年六月份補助款之名義，向己○○索取連
    同己○○自己在內之員工戊○○、庚○○、丁○○（即簡丁○○，自八十五年二
    月至同年五月間均受僱於丙○○）之身分證影本及體格檢查表之機會，竟未經戊○○、庚○○、己○○之同意，申報戊○○三人自八十五年二月至同年五月之臨
    時工資表，暨盜蓋三人之印章於該工資表內，以代收據，使健保局職委會不疑有
    詐，發放扣除稅額之薪資，計新台幣（下同）二十二萬四千七百四十八元，並生
    損害於己○○、戊○○及庚○○三人。因認被告丙○○涉有行使偽造私文書及詐
    欺罪嫌云云。
二、按犯罪事實，應依證據認定之，無證據不得推定其犯罪事實。又不能證明被告犯
    罪者、應諭知無罪之判決，刑事訴訟法第一百五十四條、第三百零一條第一項分
    別定有明文。次按刑法第三百三十九條詐欺罪之成立，以意圖為自己或第三人不
    法之所有，以詐術使人陷於錯誤而將本人或第三人之物交付為要件，而所謂以詐
    術使人交付財物，必須行為人有積極的施用詐術之行為，使被害人因其詐術而陷
    於錯誤致交付財物，否則即不成立詐欺罪，此觀最高法院四十六年台上字第二六
    ○號甚明。又事實之認定，應憑證據，如未能發現相當證據，或證據不足以證明
    ，自不能以推測或擬制之方式，以為裁判基礎，另認定不利於被告之事實，須依
    積極證據，苟積極證據不足為不利於被告之認定時，即應為有利於被告之認定。
    本件公訴人認被告涉有前開犯嫌，係以「右揭事實，業據告訴人指訴綦詳，核與
    證人丁○○所述己○○未曾同意被告丙○○以其員工名義請領補助款之事實相符
    ，又證人即職委會幹事甲○○亦到庭證稱：係因告訴人己○○聲稱遭冒用請領補
    助款而說出私下轉讓違反約定，有遭職委會解除契約之可能，使其受讓經營餐廳
    之權益受損，竟甘冒如此風險，益證告訴人所言遭被告冒用之情非虛，復有告訴
    人員工身分證影本、工資表、體檢表等在卷可憑，被告所辯，要屬卸責之詞，不
    足採信」等情，資為論據。
三、訊據被告丙○○雖不諱言有於八十五年間承攬健保局職委會員工餐廳，旋因經營
    不善，不堪虧損，於同年六月一日私下將該餐廳之經營權轉讓予告訴人己○○，
    且於轉讓前，伊曾向該職委會陳情，請求比照其他機關以支援人力之方式補貼，
    經該會於同年六月七日函復同意追溯自同年二月一日起辦理，伊並有依該職委會
    之要求，請告訴人己○○及彼時餐廳現有員工戊○○、丁○○及庚○○等人提供
  體格檢查表、身分證影本等資料，連同伊個人之體格檢查表、身分證影本及所代
    刻己○○等人之印章，一同交付健保局職委會，嗣由該職委會通知伊領取八十五
    年二月至六月之補助款，惟堅決否認有右述偽造文書及詐欺之犯行，辯稱：健保
    局職委會通知伊補助款已核准後，要伊準備員工的體檢表、身分證、印章給該職
    委會內的帳務人員。己○○等人的印章係於伊交付身分證、體檢表後，由健保局
    職委會通知伊須用印章，伊有問過己○○及丁○○，向渠等說明如果沒有，伊要
    統一去刻印章，渠等並未表示異議，而且事後渠等亦未向伊要回印章。又臨時工
    資表是健保局職委會的人員打的，且工資表上的印章非伊蓋用，伊僅是將刻好印
    章交予健保局職委會的人。伊無成立偽造私文書之可言；再中央健康保險局發放
    臨時工資給伊，係因基於補貼伊經營餐廳之損失，另一方面則自八十五年六月起
    ，支援作業五人，使餐廳得以繼續順利經營之權宜措施，伊應該局核准通知領取
    該款，並無詐領該款之故意等語。
四、經查：
    (一)被告丙○○係自八十五年一月二十七日承攬健保局職委會員工餐廳之膳食供應
      業務，期間原定至同年十二月三十一日止，此有被告與上開健保局職委會所簽
      訂之合約書在卷（見偵查卷第二十一頁至第二十四頁或第四十九頁至第五十二
      頁）可憑。惟被告旋因經營困難，於八十五年四月十九日陳情該健保局職委會
      ，請求補貼人力及部分耗材，嗣據該職委會於民國八十五年六月七日函復被告
      ，准每月支援作業人力五人，並追溯自同年二月一日起辦理，且自八十五年六
      月份起每月在二萬元之限額內核實補貼非食用性耗材。其支援之作業人力則以
      健保局祕書室暫雇臨時工方式進用，此亦有健保局職委會八十五年六月七日保
      福字第八五○○七九號函（影本）附卷可稽（見偵查卷第二十五頁、第二十六
      頁，及原審卷第十六頁）。
    (二)惟被告於上開健保局職委會函復准予補助前，即因經營困難而先於八十五年六
      月一日，另與告訴人己○○私下訂立契約，將上述所承攬之膳食供應業務，逕
      自交由告訴人己○○承作。此除據告訴人己○○、被告丙○○、證人丁○○、
      庚○○及戊○○供證無訛外，並有被告與告訴人於八十五年六月一日所簽訂之
      契約書影本在卷可稽。
    (三)而關於被告於轉讓前有請求健保局職委會給予補貼一節，不但為告訴人所知悉
      ，且依告訴人及被告所言（見原審卷第二十九頁反面、本院卷第一一九頁）併
      告訴狀之所載（見偵查卷第一頁反面），被告與告訴人就該項補助款曾有口頭
      約定，即：八十二年六月一日以前部分歸被告所得，八十五年六月一日以後之
      部分則歸告訴人。雖然，又因依上述告訴人與被告間所訂契約約定，告訴人除
      須承受被告原付予健保局職委會之質押金三十萬元外，尚須給付被告三十萬元
      以為補償，然因告訴人於簽約時僅給付被告十五萬元，乃被告與告訴人雙方復
      就所餘十五萬元，另於渠等所訂立契約末尾附加條款第三條加註約定「餘額十
      五萬元俟中健局補助款核准之後再給付」，此觀前揭被告與告訴人所訂契約即
      明。斯亦足見被告就渠有請求健保局職委會給予補助之事實，並無刻意隱瞞告
      訴人之情事。
    (四)又依上述健保局職委會八十五年六月七日保福字第八五○○七九號函（影本）
      所載，健保局職委會係以支援作業人力五人之方式，達其實質補助之目的，而
      其支援之作業人力則以健保局祕書室暫雇臨時工方式進用。其所以須以此形式
      而不能逕以補助之名義為之，據證人即彼時為健保局稽核，亦為健保局職委會
      總幹事之乙○○陳稱：此係依行政院訂頒之事務管理規則第三百八十六條「各
      機關辦理員工膳食，得酌予支援所需設備用具，食勤人力及水電燃料費用」規
      定辦理之緣故（見原審卷第四十二頁反面、本院卷第一○五頁）。
    (五)再前揭健保局職委會第八五○○七九號函所謂「本局支援之作業人力係以本局
      祕書室暫雇臨時工方式進用」，依證人即當時健保局職委會幹事甲○○陳稱係
      「：：：因為當時牽涉到補助款的問題，必須名義上由健保局來暫雇，才有辦
      法核撥經費，所以要以丙○○所雇用之員工來做為健保局暫雇之員工：：：」
      （見本院卷第四十一頁），亦即於形式上以由健保局來支付各該暫雇員工之薪
      資之方式，來核撥用以補助被告之經費。
    (六)如上所述，健保局職委會補助被告之事項，除關於非食用性耗材部分外（此部
      分與被告被訴罪嫌無涉），餘既係以支援作業人力即以該局祕書室暫雇臨時工
      之方式為之，其形式上即須由健保局支付各該臨時工之薪資，故該職委會乃於
      前揭第八五○○七九號函指示被告應於（八十五年）六月二十日前，按實提報
      人員名單及渠等之體檢合格證明，報請該局祕書室簽奉核准。此亦所以被告於
      接獲上開健保局職委會函件後，即請彼時於該職委會員工餐廳工作之告訴人己○○、證人簡丁○○、庚○○及戊○○等人前往體檢並交付國民身分證影本之
      所由來。
    (七)雖告訴人己○○及證人簡丁○○、戊○○嗣均陳稱：不知繳交體檢表及身分證
      影本與申請補助款有關云云。然據告訴人己○○於檢察官偵查中已陳稱「交付
      身分證影本及體檢表，目的是為了申請補助款」（見偵查卷第三十八頁反面）
      ；且證人庚○○於本院中亦有言「：：：拿身分證影本時，丙○○有提到餐廳
      做不起來，要申請健保局補助：：：」、「當時知道她拿身分證影本就是要申
      請補助款的事」等語，足見渠二人嗣後所稱不知繳交體檢表及身分證影本與申
      請補助款有關一節，顯非實在。再參諸證人戊○○於本院中所稱：當時是丙○○直接當著伊與丁○○、庚○○、己○○等人要體檢表及身分證，且丙○○在
      不同地方講過好幾次，伊記得丙○○有一直在催等情（見本院卷第二十頁、第
      二十一頁），以及戊○○係告訴人己○○之弟弟、庚○○為告訴人己○○之姊
      姊、丁○○為告訴人己○○之嫂嫂，渠等關係不但密切，且又均在告訴人己○○接手經營之同一餐廳工作，就有關該餐廳之營運，可謂休戚與共，而上開關
  於繳交體檢表及身分證影本以請領補助款之事，又非什機密事項，則告訴人己○○與證人庚○○，既均能知悉被告要渠等繳交體檢表與身分證影本係與請領
      補助款有關，證人簡丁○○及戊○○又焉有不知之理？況告訴人既自承渠與被
      告間有約定自八十五年六月一日起之補助款歸伊所得，則其對於攸關請領補助
      款應有之手續，豈會置若罔聞，莫不關心？且被告就渠有請求健保局職委會給
      予補助之事實，既能坦承相告，則其對於相關之請領手續，實亦無加以隱瞞必
      要。是告訴人己○○及證人丁○○、庚○○、戊○○等人所言被告未告知繳交
      體檢表及身分證之用途云云，即非可採。
    (八)健保局職委會撥補被告經費，既係以由該局支付各該暫雇員工之薪資之方式行
      之，則該局即須按月製作各該暫雇員工之薪資（工）表，並於其上蓋用各該暫
      雇員工印章，以示業經撥補領取，此徵諸卷附中央健康保險局八十五年二月至
      八十五年六月關於丙○○、己○○、丁○○、庚○○及戊○○等人之臨時工薪
      資（工）表影本即明（見偵查卷第六六頁至第七十頁）。而觀之其上所蓋用己○○、丁○○、庚○○及戊○○等人之印文，其字體與規格大小均甚一致，堪
      認被告所言各該告訴人及證人之印章係伊統一代刻之情節非虛。雖告訴人己○○、證人丁○○、庚○○及戊○○等人，均否認有授權或同意被告統一代為刻
      就，或以渠等名義請領補助款，惟姑不論如上所述，告訴人及證人於本案中之
      所述，語多保留，本難遽信。即依證人乙○○於本院中所稱「我記得當時餐廳
      員工有人（好像姓簡）還自己跑來問我們福委會（即健保局職委會）可否由他
      們自己來領」一節觀之，苟被告事先未就請領補助款之相關細節（包括須交付
      個人印章）有所告知或向告訴人等為徵詢，告訴人及證人之中又如何會有人擬
      以個人身分向健保局職委會領款。由是，足見告訴人及證人至少亦有默示同意
      被告之所為。渠等事後同聲否認，諉無可取。
    (九)前揭中央健康保險局八十五年二月至八十五年六月臨時工薪資（工）表之製表
      人欄固係蓋用被告丙○○之印章，然據證人乙○○稱「製表人的章也是交在我
      們那邊，由我們蓋的」（見本院卷第一○八頁），而證人甲○○亦稱「正常程
      序應是由職工福利會來製作」（見本院卷第四十一頁）。是不能僅以上開薪資
      （工）表之製表人欄係蓋用被告丙○○之印章，即謂該表係被告所製作。雖證
      人乙○○又稱「：：：應該有照會丙○○，：：：是我們幫她代蓋，但我的認
      知也視同丙○○自己蓋的」云云，惟按：告訴人及證人於形式上既由中央健康
      保險局支薪，則關於應支金額及應扣稅額各若干，亦唯有支薪單位之中央健康
      保險局有權認定，是其相關之薪資（工）表，自應由中央健康保險局製作，此
      徵諸上述證人甲○○所稱「正常程序應是由職工福利會來製作」等語即明。健
      保局職委會代被告丙○○於上開薪資（工）表上蓋印，已屬可議，自無僅以有
      照會被告，反遽認可等同被告製作。
    (十)至於告訴人己○○及證人丁○○、庚○○、戊○○等人，雖均係於八十五年六
      月一日告訴人己○○開始接手上開餐廳之營運後，始至該餐廳上班，而前述中
      央健康保險局之臨時工薪資（工）表卻登載告訴人等自八十五年二月起，即向
      該局支領薪資，惟此實係因健保局職委會於八十五年六月七日始以保福字第八
      五○○七九號函復被告，同意溯自八十五年二月一日起給予補貼，且補貼之方
      式又係以形式上支付薪資之方式處理，其所著重者在落實被告虧損之補貼，薪
      資（工）表之填載，不過為形式上因應前述事務管理規則規定之處置，此由證
      人乙○○於原審所證該局同意溯自八十五年二月一日起補貼，只要被告每日能
      讓員工用膳不停伙，該局並不過問被告與其員工內部事務等語（見原審卷第四
      十三頁），即可明白。而依被告、告訴人及證人等所言，於八十五年六月間，
      上述健保局職委會員工餐廳，確有渠等五位在該餐廳工作，被告以核准當時之
      現有人員，報請健保局職委會給予補貼，自無不實。又中央健保局形式上既以
      核發臨時工薪資名義用以代替補助款之會計科目，同意追溯發放，被告依其函
      示據以請領，即難謂有何不法所有之意圖或施用何詐術之可言。
五、綜上查證，被告並無公訴人所指行使偽造私文書或詐欺之犯行。原審據予諭知被
    告無罪，核無違誤。檢察官上訴意旨以「告訴人交付體檢表可能是申請自八十五
    （上訴書誤繕為八十六）年六月一日到職之補助款，且證人丁○○雖於八十五年
    六月一日前即已受僱被告，然斯時並無補助款之核撥，自無須交付體檢表，原審
    以告訴人等事前知悉補助款及交付體檢表一事，認被告已取得告訴人等之同意以
    渠等名義申請八十五年六月一日前之補助款，實嫌率斷，另被告未經告訴人等之
    同意申請補助款，自屬施用詐術」云云，指摘原判決不當，請求撤銷改判，為無
    理由，應予駁回。
據上論斷，應依刑事訴訟法第三百六十八條，判決如主文。
本案經檢察官楊楚猛到庭執行職務。
中      華      民      國    九十      年      四      月     十六     日
                              臺灣高等法院刑事第二十庭
                                  審判長法  官  葉  麗  霞
                                        法  官  林  勤  純
                                        法  官  余  來  炎
右正本證明與原本無異。
檢察官如不服本判決應於收受送達後十日內向本院提出上訴書狀，其未敘述上訴之理
由者並得於提起上訴後十日內向本院補提理由書（均須按他造當事人之人數附繕本）
。
                                        書記官  黃  麗  玲
中    華    民    國     九十     年       四       月        二十      日


司法院資訊處製作；財團法人民間司法改革基金會備份。
